【裁判字號】    88,上,1610
【裁判日期】    890223
【裁判案由】    所有權移轉登記
【裁判全文】
臺灣高等法院民事判決                            八十八年度上字第一六一○號
      上  訴  人    甲○○
      訴訟代理人    江松鶴律師
      被 上 訴人    乙○○  .
      訴訟代理人    陳鄭權律師
      複 代 理人    姜俐玲律師
右當事人間請求所有權移轉登記事件，上訴人對於中華民國八十八年十月十一日臺灣
桃園地方法院八十八年度訴字第八三七號第一審判決提起上訴，本院判決如左：
    主    文
上訴駁回。
第二審訴訟費用由上訴人負擔。
    事    實
甲、上訴人方面：
一、聲明：求為判決：
（一）原判決廢棄。
（二）被上訴人應將坐落復興鄉○號段第一二四四、一二六Ｏ、一二六Ｏ之一、一二
      六Ｏ之二、一二六一、一二六一之一、一二六一之二、一二六三等地號之土地
      所有權移轉登記予汪美玉。
二、陳述：除引用原判決書之記載外，補稱略以：
（一）原審法院依民國七十八年七月十六日雙方所簽訂之合作合約書第四條之規定，
      推論：「兩造間前開約定實質上即係關於被告對系爭保留地之耕作權轉讓予原
      告之規定無訛」，逕而認定違反原住民保留地管理辦法第十五條第一項禁止規
      定，該合作合約書依法應屬無效。此一認定顯有違誤，蓋合約書第四條之文義
      ，係上訴人使用被上訴人之耕作權所產生之利益，而非請求被上訴人移轉耕作
      權。
（二）由證人林達於原審之證詞可知，若被上訴人取得本件標的物之所有權時，應
      移轉予上訴人所指定具有原住民身分之人。
三、證據：引用原審之證據。
乙、被上訴人方面：
一、聲明：求為判決：駁回上訴。
二、陳述：除引用原判決書之記載外，補稱略以：
（一）當事人間所訂立之合作合約書，第一條條文形式上雖約定「將系爭土地全部供
      甲方（即上訴人）『開發使用』，惟通觀該合作合約書第一條及第四條之規定
      ，所謂將本件原住民保留地供被上訴人「開發使用」，實質上即係移轉其上之
      耕作權；而所支付之價金，乃為移轉保留地耕作權及嗣後移轉登記之對價。依
      十七年上字第一一一八判例意旨，則本件契約中文字業已表示當事人之真意，
      無庸別事探求，上訴人主張「係上訴人使用被上訴人之耕作權所產生之利益，
      而非請求被上訴人移轉耕作權」云云，不僅嚴重違背契約文義，亦與上訴人立
      約時之真意有悖。依上所述，兩造間前開約定因違反原住民保留地開發管理辦
      法第十五條第一項及第十八條第一項強制規定，應屬無效。
（二）縱當事人間所簽訂之「合作合約書」無違反上開強制規定，亦因雙方約定之條
      件尚未達成，被上訴人無依約移轉所有權之義務：依合作合約書第三條、第九
      條之規定，足認雙方締約時已預期將來政府對原住民保留地所有權移轉之禁令
      解除開放予平地人承受後，始辦理所有權移轉登記，被上訴人始應依上訴人自
      由指定之名義人，無條件辦理產權移轉登記。另查就前開合作合約書原本觀之
      ，其上除立約人兩造之簽章及騎縫章外，尚有一見證人游金紱之簽章及騎縫章
      ，洵無被上訴人所稱尚有一見證人林達在場，故證人林達於原審之供詞，
      或乃傳聞供述，或乃個人意見之表達，其證言之證明力，縱未予審酌亦無礙原
      判決就前開「合約書」中約定之判斷。
（三）依前揭「管理辦法」第十八條規定，本件保留地僅能移轉予原住民，現上訴人
      依約要求被上訴人逕行移轉登記予訴外人汪美玉（具原住民身分），而保留地
      之管理、使用及處分悉由上訴人自行為之，可見，上訴人顯係為規避上開強制
      規定之適用而為上開約定，實屬「脫法行為」，誠難認為有效。
三、證據：引用原審之證據。
    理    由
一、上訴人起訴主張：伊於民國七十八年七月十六日與被上訴人簽立合作合約書，由
    伊向被上訴人買受被上訴人所有坐落桃園縣復興鄉○號段一二四四、一二六Ｏ、
    一二六Ｏ之一、一二六Ｏ之二、一二六一、一二六二之一、一二六一之二、一二
    六三與一二六三之下方毗鄰約一百六十坪土地（下稱系爭土地）供伊開發使用，
    買賣價金為新台幣（下同）三百十六萬元，伊已給付簽約款一百萬元，並於七十
    八年八月二十八日給付一百三十六萬元。嗣被上訴人雖未依約辦妥電線桿遷移與
    土地所有權移轉手續，惟因被上訴人急需用款，兩造乃於八十年十月二十五日另
    立特約書，由伊先行借款八十萬元予被上訴人收受。嗣上開土地因耕作權期間屆
    滿，被上訴人於八十四年十月四日已取得土地所有權，依前揭合作合約書第九條
    之約定，伊指定本件土地之移轉登記名義人為具有原住民身分之汪美玉，並已發
    存證信函予被上訴人，復以本件起訴狀繕本之送達作為通知之表示，請求被上訴
    人依約移轉系爭土地之所有權予汪美玉等語。
    被上訴人則以：兩造訂立前揭合作合約書時，伊享有之耕作權依原住民保留地開
    發管理辦法第十五條規定，明文禁止轉讓或出租予上訴人，故上開合約違反強制
    或禁止之規定，應屬無效。縱前揭合作合約書為有效，然依合約書第三條及第九
    條一併觀之，其真意應係：俟原住民保留地開放所有權可移轉予平地人時，伊始
    應無條件辦理產權移轉登記，斯時上訴人亦可指定他人為登記名義人，惟在未開
    放平地人可取得原住民保留地前，伊尚不負有移轉登記之義務。再者，依前揭管
    理辦法第十八條規定，本件保留地僅能移轉予原住民，現上訴人依約要求伊逕行
    移轉登記予訴外人汪美玉（具原住民身分），而保留地之管理、使用及處分悉由
    上訴人自行為之，可見，上訴人顯係為規避上開強制規定之適用而為上開約定，
    實屬「脫法行為」，亦難認為有效。則上訴人自不得要求伊履行移轉登記義務等
    語，資為抗辯。
二、上訴人主張：伊於七十八年七月十六日與被上訴人簽立合作合約書，由伊向被上
    訴人買受系爭土地，供伊開發使用，買賣價金為三百十六萬元，伊已給付簽約款
    一百萬元，並於七十八年八月二十八日給付一百三十六萬元。嗣被上訴人雖未依
    約辦妥電線桿遷移與土地所有權移轉手續，惟因被上訴人急需用款，兩造乃於八
    十年十月二十五日另立特約書，由伊先行借款八十萬元予被上訴人收受。嗣上開
    土地因耕作權期間屆滿，被上訴人乃於八十四年十月四日取得土地所有權等情，
    業據提出合作合約書一件、土地登記簿謄本八件為證（見原審卷第七頁至第十七
    頁），且為被上訴人所不爭，應堪信實。
三、另上訴人主張：被上訴人既已於八十四年十月四日已取得土地所有權，依前揭合
    作合約書第九條之約定，伊指定本件土地之移轉登記名義人為具有原住民身分之
    汪美玉，並已發存證信函予被上訴人，復以本件起訴狀繕本之送達作為通知之表
    示，被上訴人依約應移轉系爭土地之所有權予汪美玉等情，則為被上訴人所否認
    ，並以前開情詞置辯。經查：
    按法律行為，違反強制或禁止之規定者，無效。又以不能之給付為契約標的者，
    其契約為無效。但其不能情形可以除去，而當事人訂約時並預期於不能之情形除
    去後為給付者，其契約仍為有效。又附停止條件或始期之契約，於條件成就或期
    限屆至前，不能之情形已除去者，其契約為有效，民法第七十一條前段、第二百
    四十六條分別定有明文。次按原住民（山胞）取得原住民（山胞）保留地之耕作
    權、地上權、承租權或無償使用權，除繼承或贈與於得為繼承之原住民（山胞）
    、原受配戶內之原住民（山胞）或三親等內之原住民（山胞）外，不轉讓或出租
    。原住民（山胞）取得原住民（山胞）保留地所有權後，除政府指定之特定用途
    外，其移轉之承受人以原住民（山胞）為限，原住民保留地開發管理辦法第十五
    條第一項、第十八條第一項（修正前山胞保留地開發管理辦法第十七條第一項參
    照）亦分別定有明文。
    查：兩造於七十八年七月十六日所訂立之合作合約書於第一條約定：「乙方（即
    被上訴人）所有坐落復興鄉○號段一二二四、一二六０、一二六０之一、一二六
    ０之二、一二六一、一二六一之一、一二六一之二、一二六三與一二六三之下方
    毗鄰約一六０坪土地全部供甲方（即上訴人）『開發使用』」，該條文形式上雖
    約定「將系爭土地全部供甲方『開發使用』」，惟再觀該合作合約書於第四條約
    明：「前記地號土地全部自交付第二次款起（即指七十八年八月二十八日交付一
    百三十六萬元）即交給甲方永久無償使用其耕作權，地上物、耕作物、樹木均歸
    甲方所有」等語；準此，足見兩造間前開約定實質上即係約定將被上訴人對系爭
    土地之耕作權轉讓予上訴人甚明，且依前開原住民保留地開發管理辦法第十五條
    規定，既已明文禁止被上訴人將系爭原住民保留地之耕作權轉讓予上訴人（上訴
    人並未具原住民或原住民特定親屬身份，此為上訴人所不爭），則兩造所訂前開
    合作合約書之內容顯已違反前開原住民保留地管理辦法第十五條第一項之禁止規
    定，揆諸前揭說明，該合作合約書依法應屬無效。至兩造於前開合作契約書第九
    條雖約定：本件所有權移轉登記名義由甲方自由指定，乙方無異議云云，惟上訴
    人於上開合作契約書既未約定上訴人得指定登記於任何具有原往民身分之第三人
    ，或具体約定登記於具有原住民身分之特定第三人，故本件原住民保留地買賣契
    約依上開民法第二百四十六條第一項之規定，既係以不能之給付為契約之標的，
    亦屬自始無效。況依兩造所訂合作合約書第三條之約定：「本合約土地‧‧‧『
    俟山地保留地管理辦法開放所有權可登記平地人時』，乙方應無償將上記土地辦
    理產權移轉登記給甲方．．．」，復於第九條載明：「本件所有權移轉登記名義
    由甲方自由指定，乙方決無異議」等情以觀，足認雙方締約時已預期將來政府對
    原住民保留地所有權移轉之禁令解除開放予平地人民承受後，始辦理所有權移轉
    登記，則依上開民法第二百四十六條第一項但書之規定，關於系爭保留地所有權
    移轉契約雖仍屬有效，惟在法律開放非具原住民身份之平地人可取得原住民保留
    地之條件成就前，被上訴人尚不負有移轉系爭土地予上訴人或其指定之第三人之
    義務甚明。
    從而上訴人依履行契約之法律關係請求被上訴人移轉系爭原住民保留地予上訴人
    指定之第三人汪美玉，即非正當，不應准許。
    原審為上訴人敗訴之判決，核無違誤。上訴意旨指摘原判決不當，求予廢棄改判
    ，為無理由，應予駁回。
四、兩造其餘之攻擊防禦方法暨聲明所用之證據，核與本件判決之結果均不生影響，
    已無再予論述之必要，併此敘明。
據上論結，本件上訴為無理由，爰予判決如主文。
中      華      民      國    八十九    年      二      月     二十三   日
                                臺灣高等法院民事第四庭
                                    審判長法  官  李  瓊  蔭
                                          法  官  張      蘭
                                          法  官  楊  豐  卿
右正本係照原本作成。
如不服本判決，應於收受送達後二十日內向本院提出上訴書狀，其未表明上訴理由者
，應於提出上訴後二十日內向本院補提理由書狀（均須按他造當事人之人數附繕本）
；並依民事訴訟法第四百六十六條之一規定，對於第二審判決上訴，上訴人應委任律
師為訴訟代理人，但上訴人或其法定代理人具有律師資格者，不在此限。
中      華      民      國    八十九    年      二      月     二十四   日
                                          書記官  殷  丹  妮


司法院資訊處製作；財團法人民間司法改革基金會備份。
